臺灣高等法院刑事裁定
111年度毒抗字第52號
抗  告  人  
即  被  告  黃琪雁



上列抗告人即被告因違反毒品危害防制條例案件，不服臺灣新北
地方法院中華民國110年11月30日裁定（110年度毒聲字第2420號
），提起抗告，本院裁定如下：
    主  文
抗告駁回。                                              
    理  由
一、原裁定意旨略以：抗告人即被告黃琪雁（下稱被告）雖否認
    於民國110年1月17日晚間10時50分許為警採尿前96小時內之
    某時，在我國境內不詳處所，以不詳方式，施用第二級毒品
    甲基安非他命1次之犯行。惟警方對其採集之尿液檢體，經
    送台灣尖端先進生技醫藥股份有限公司（下稱尖端先進公司
    ）以酵素免疫分析法（EIA）初驗，再以氣相層析質譜儀法
    （GC/MS）複驗結果，發現被告尿液呈安非他命、甲基安非
    他命陽性反應，有該公司之濫用藥物檢驗報告（尿液檢體編
    號：DZ00000000000號）、應受尿液檢驗人尿液檢體採集送
    驗紀錄表各1份附卷可稽，而被告上開尿液為其親自排放且
    當面封緘之事實，亦據被告於警詢時供承不諱。又甲基安非
    他命經口服投與後約70%於24小時內自尿液中排出，約90%於
    96小時內自尿液中排出，由於甲基安非他命成分之檢出與其
    投與方式、投與量、個人體質、採尿時間與檢測儀器之精密
    度等諸多因素有關，因此僅憑尿液中呈安非他命陽性反應，
    並無法確實推算吸食時間距採集時間之長短，惟依上述資料
    推斷，最長可能不會超過4日（即96小時），為法院審理毒
    品案件職務上所已知；又被告雖辯稱其於採尿前有服用安眠
    藥，惟安非他命及甲基安非他命係國內禁止醫療使用之第二
    級毒品，經衛生福利部核可上市之藥品均不含安非他命及甲
    基安非他命，此有行政院衛生署管制藥品管理局（現改制為
    行政院衛生福利部食品藥物管理署《下稱衛福部食藥署》）92
    年8月21日管檢字第0920006729號函示明確，且為法院職務
    上已知之事項。是縱被告於採尿前確曾服用藥物，亦不致造
    成尿液中檢驗出甲基安非他命成分之結果。綜上，被告上開
    所辯，純屬事後飾卸之詞，不足採信，其有前述施用第二級
    毒品甲基安非他命之犯行，堪予認定。另被告雖曾經檢察官
    為附命完成戒癮治療之緩起訴處分，然究非「觀察、勒戒或
    強制戒治」，亦難等同視之，因被告於96年9月5日經執行觀
    察、勒戒釋放出所3年後，再犯本案施用第二級毒品犯行，
    依法應再次令入勒戒處所觀察、勒戒。從而，聲請人臺灣新
    北地方檢察署（下稱新北地檢署）檢察官（下稱聲請人）聲
    請對被告裁定送觀察、勒戒於法有據，應予准許等語。
二、抗告意旨略以：被告因於110年9月底照顧母親身心疲憊，始
    未依通知前往開庭及請假，此為其個人失誤，深感抱歉。因
    其母親身體狀況不佳，家中經濟狀況不好，雖與弟弟們商量
    ，然仍無多餘金錢可供申請看護，故均由被告照顧其母親。
    被告現已知錯，請求網開一面，再予其有戒癮治療之機會，
    以便同時照料其母親等語，並附具其母就醫之診斷證明書為
    證。
三、本院之判斷：
　㈠原裁定關於何以認定被告確有上開施用第二級毒品犯行，以
    及應令入勒戒處所施以觀察、勒戒等節，已詳敘其依據及憑
    以認定之理由，核與卷附之尖端先進公司濫用藥物檢驗報告
    、新北市政府警察局蘆洲分局應受尿液檢驗人尿液採集送驗
    紀錄表等事證相符（見110年度毒偵字第5933號影卷《下稱毒
    偵卷》第27、28頁），復有卷附衛福部食藥署92年8月21日管
    檢字第0920006729號函、92年10月17日管檢字第0920008583
    號函及92年3月10日管檢字第0920001495號函等相關函件可
    考（見本院卷第27至30頁），是被告應有前開施用甲基安非
    他命之犯行無疑。且查，被告前因施用毒品案件，於執行觀
    察、勒戒後，在96年9月5日因無繼續施用毒品傾向而經釋放
    出所，有其前案紀錄表存卷可稽（見本院卷第26頁），可見
    距其本次施用日期（110年1月17日晚間10時50分許為警採尿
    前96小時內之某時）已逾3年；而其雖另因施用毒品案件，
    經檢察官為緩起訴附命完成戒癮處遇，於109年5月28日緩起
    訴期滿未經撤銷，亦有其前案紀錄表在卷可考（見本院卷第
    24頁），然完成緩起訴之戒癮治療，並不能與完成「觀察、
    勒戒或強制戒治」之處遇同視；則被告本案所為，依毒品危
    害防制條例第20條第3項、第1項規定，即應令入勒戒處所觀
    察、勒戒，原審因而准許檢察官之聲請而為此處分，核無違
    誤。
　㈡抗告意旨雖以前詞置辯。惟查：
　⒈毒品危害防制條例第24條第1項規定：本法第20條第1項及第2
    3條第2項之程序，於檢察官先依刑事訴訟法第253條之1第1
    項、第253條之2第1項第4款至第6款或第8款規定，為附條件
    之緩起訴處分時不適用之。依此規定，雖然對於施用毒品者
    之「初犯」及經觀察、勒戒或強制戒治執行完畢釋放後「3
    年後再犯」之人，其毒癮治療方式，係採「觀察、勒戒」與
    「緩起訴之戒癮治療」並行之雙軌模式，但應採行如何之處
    遇程序？係由檢察官裁量，法院無權決定，檢察官如採行向
    法院聲請「觀察、勒戒」之處遇程序，除非有違法或顯然不
    當情形，法院即應受拘束。
　⒉被告因本件施用毒品犯行，新北地檢署檢察官指揮檢察事務
    官傳喚被告應於110年9月28日到庭，並指示於傳票備註：「
    1、本案被告有機會獲得緩起訴處分並接受戒癮治療程序，
    請務必攜帶身分證到庭，俾憑辨理緩起訴處分事宜。2、如
    未到庭，將向法院聲請裁定觀察勒戒」等語，嗣該傳票於11
    0年9月6日送達被告之戶籍地（新北市○○區○○街000號）及居
    所地（新北市○○區○○路000巷00號5樓，按此地址與被告刑事
    抗告狀上所載地址相同《見本院卷第11頁》），均因未獲會晤
    本人，亦無受領文書之同居人或受僱人收受送達，而分別寄
    存於新北市政府警察局三重分局厚德派出所及蘆洲分局集賢
    派出所，而被告卻未遵期到場等情，有新北地檢署檢察官辦
    案進行單、新北地檢署送達證書暨點名單等附卷可稽（見毒
    偵卷第31、39、41、43頁）。依刑事訴訟法第62條準用民事
    訴訟法第138條第2項規定「寄存送達，自寄存之日起，經十
    日發生效力」，亦即上開傳票自110年9月16日發生送達效力
    ，是檢察官已合法傳喚被告。再者，依被告本件刑事抗告狀
    所載「未開庭報到及未請假」乙情（見本院卷第11頁），足
    見被告知悉上開偵查期日無疑。被告雖辯稱因照顧其母親而
    未到庭云云，然依被告本件抗告附具之診斷證明書所載，其
    母係於110年9月13日、9月17日、9月22日、10月4日、10月2
    8日、11月2日至醫院門診就診，另於同年9月30日前往醫院
    急診、當日離院，又於同10月19日至10月22日、11月26日至
    12月6日住院就醫，以及於同年12月15日前往急診、當日離
    院等情，有卷附新光醫療財團法人新光吳火獅紀念醫院（下
    稱新光醫院）乙種診斷證明書可佐（見本院卷第13、15頁）
    ，可知被告母親之上開就醫日期均與檢察官本件傳喚應到庭
    之日期不同；況被告尚有3名已成年之胞弟，足以分擔照料
    其母親之責任，有卷附被告之全戶戶籍資料查詢結果可參（
    見毒偵卷第17至21頁），是被告未依檢察官之傳喚到庭，亦
    未請假，則其未於上開偵查期日到場即難認有正當理由。
　⒊「毒品戒癮治療實施辦法及完成治療認定標準」第4條第1項
    規定：「檢察官為附命完成戒癮治療之緩起訴處分前，應向
    被告說明緩起訴處分之應遵守事項，得其同意後，再指定其
    前往治療機構參加戒癮治療」，而本件如上所述，被告因無
    正當理由不到場，致檢察官無從向被告說明緩起訴處分之應
    遵守事項及取得被告同意，自屬欠缺前揭規定所定為緩起訴
    戒癮治療之要件。故此，聲請人於本件聲請書內略以「被告
    經合法傳喚未到庭，亦未請假，難認其符合進行戒癮治療之
    要件」乙節（見原審卷第5頁），而向原審法院聲請對被告
    裁定送觀察、勒戒，以達戒癮處遇之目的，此實屬檢察官依
    法行使裁量權之範疇，且此裁量並無明顯裁量怠惰或濫用之
    情事。原審因而裁定准許聲請人之聲請，於法並無不合。
　⒋又毒品危害防制條例規定觀察、勒戒之目的，係為斷絕施用
    毒品者之身癮，屬保安處分之一種，核與刑罰執行之目的不
    同，觀察、勒戒著重治療，而非處罰，旨在透過一段期間之
    監禁式治療，幫助施用毒品者遠離毒品以達戒除毒癮。查，
    被告前於107年間，因施用毒品案件，經新北地檢署檢察官
    以107年度毒偵字第5270號為附命完成戒癮治療之緩起訴處
    分確定，緩起訴期間為1年6月，自107年11月29日起至109年
    5月28日止，該緩起訴處分雖於109年5月28日期滿未經撤銷
    ，然被告於該緩起訴期間內之107年12月10日，即再次施用
    毒品甲基安非他命，有新北地檢署107年度毒偵字第5270號
    緩起訴處分書、原審法院108年度簡字第3249號刑事簡易判
    決及被告之前案紀錄表在卷可稽（見本院卷第24至25、31至
    38頁），足見被告之自律性不佳，佐以其本案於警詢時仍矢
    口否認犯行，辯稱已很久沒有施用毒品云云（見毒偵卷第7
    至9頁），實難期被告有戒除毒癮之決心，自不適合於自律
    性高之非監禁式戒癮處遇。再者，觀察、勒戒處分，固然會
    在一定期間內，對被告之人身自由產生拘束，並影響其家庭
    生活，惟此係政府為幫助施用毒品者戒除毒癮、脫離毒品轄
    制所為之必要性措施，在手段與目的間之權衡均屬適當，無
    違比例原則，自亦難認檢察官本件聲請觀察勒戒之裁量，有
    何不當。又觀察、勒戒係屬用以矯治、預防行為人反社會性
    格，而具社會保安功能之保安處分，當無因行為人之個人因
    素而免予執行之理。是被告抗告意旨所稱其個人家庭因素等
    情，均不足以作為免除觀察、勒戒之依據，而無理由。
四、綜上所述，原審裁定以被告施用第二級毒品之犯行事證明確
    ，且距其先前之觀察、勒戒處分執行後已逾3年，乃依檢察
    官之聲請，裁定令被告入勒戒處所施以觀察、勒戒，核無違
    誤。本件抗告為無理由，應予駁回。
五、據上論斷，應依刑事訴訟法第412條，裁定如主文。
中　　華　　民　　國　　111 　年　　1 　　月　　19　　日
                  刑事第二十二庭審判長法　官  王美玲
                                      法  官  葉韋廷
                                      法  官  陳銘壎
以上正本證明與原本無異。
不得再抗告。
                                      書記官  吳思葦
中　　華　　民　　國　　111 　年　　1 　　月　　19　　日